【裁判字號】    92,訴,166
【裁判日期】    920722
【裁判案由】    塗銷所有權移轉登記
【裁判全文】
臺灣屏東地方法院民事判決                  九十二年度訴字第一六六號
    原      告  聯信商業銀行股份有限公司
    法定代理人  乙○○
    訴訟代理人  甲○○
                己○○
    被      告  丙○○
                戊○○○
    訴訟代理人  丁○○
右當事人間請求塗銷所有權移轉登記等事件，本院判決如左：
    主      文
確認被告丙○○與戊○○○於民國九十一年十月十五日就坐落屏東市○街段○○段一
七一之一地號土地及屏東市○○段一○八五之一、一○八六之一地號土地之所有權應
有部分各萬分之五八，及其上屏東市○街段○○段五四一建號即門牌號碼屏東市○○
路九五之一號十三樓之二建物之買賣關係不存在。
被告戊○○○應將前項土地及房屋經屏東縣屏東地政事務所於民國九十一年十一月五
日以屏東字第一六七四三○號收件，於民國九十一年十一月六日所為以買賣為原因之
所有權移轉登記予以塗銷。
訴訟費用由被告負擔。
    事      實
甲、原告方面：
一、聲明：(一)先位聲明：1.確認被告丙○○與戊○○○於民國九十一年十月十五日就
    坐落屏東市○街段○○段一七一之一地號土地及屏東市○○段一○八五之一、一
    ○八六之一地號土地之所有權應有部分各萬分之五八，及其上屏東市○街段○○
    段五四一建號即門牌號碼屏東市○○路九五之一號十三樓之二建物（下稱系爭不
    動產）之買賣關係不存在。2.被告戊○○○應將系爭不動產經屏東縣屏東地政事
    務所於民國九十一年十一月五日以屏東字第一六七四三○號收件，於民國九十一
    年十一月六日所為以買賣為原因之所有權移轉登記予以塗銷。(二)備位聲明：1.被
    告丙○○與戊○○○於民國九十一年十月十五日就系爭不動產所為買賣之債權行
    為及所有權移轉之物權行為，均應予以撤銷。2.被告戊○○○應將系爭不動產經
    屏東縣屏東地政事務所於民國九十一年十一月五日以屏東字第一六七四三○號收
    件，於民國九十一年十一月六日所為以買賣為原因之所有權移轉登記予以塗銷。
二、陳述：
（一）訴外人丁○○邀同其妻即被告丙○○為連帶保證人，分別於民國八十八年十月
      十六日、同年十二月三日向原告借款新台幣（下同）五百八十萬元及二百二十
      萬元（下稱系爭借款），約定於額度八百萬元內循環動用，清償期均為九十一
      年十月十六日，嗣丁○○分別於左列時間借得系爭借款：八十八年十二月三
      日借得二百二十萬元。九十年五月二十一日借得四百一十五萬元。九十年
      八月十七日借得八十萬元。九十年九月二十四日借得二十萬元。九十年十
      月二十九日借得六十五萬元。詎丁○○竟未依約到期清償本金，經鈞院依原告
      之聲請就系爭借款於九十一年十二月五日對丁○○及被告丙○○核發九十一年
      度促字第二九九四一號支付命令確定而將進行追償之際，始赫然發現被告丙○○竟將系爭不動產於九十一年十一月六日以買賣為原因移轉登記予丁○○之母
      即被告戊○○○。查系爭不動產之抵押權人國泰商業銀行於前開移轉登記時之
      抵押債權僅有六十二萬餘元，原告就系爭不動產原具取償之實益，被告丙○○
      竟將系爭不動產移轉登記與被告戊○○○，致原告之系爭借款債權本金八百萬
      元無法就系爭不動產取償。
（二）系爭不動產以買賣為原因移轉登記與被告戊○○○，實有下列違背常理之處：
      既係買賣必有價金之支付，惟被告丙○○之資產狀態並未改變，迄今仍無法
      清償系爭借款，足見被告丙○○並未因此取得任何買賣對價。被告戊○○○
      （民國二十九年七月十日生）於九十一年間已年近六十二歲，應無工作能力而
      賴丁○○及被告丙○○扶養，何以具有購買系爭不動產之資力。且系爭不動
      產移轉登記之時，即系爭借款停止繳息之際，實太過巧合，足認被告丙○○為
      逃避系爭借款債務，恐其所有財產遭原告查封，被告戊○○○為助其脫產，渠
      等乃於通謀就系爭不動產為虛偽不實之買賣及所有權移轉行為，並於九十一年
      十一月六日辦妥以買賣為因之所有權移轉登記（下稱系爭移轉登記）。而依民
      法第八十七條規定，及最高法院五十年度台上字第五四七號判例參照，及最高
      法院六十七年度第五次民事庭會議決意參照，被告通謀所為虛偽買賣及所有權
      移轉行為均屬無效，被告丙○○得依民法第七百六十七條及第一百七十九條規
      定請求被告戊○○○塗銷系爭移轉登記。爰訴請確認被告就系爭不動產之買賣
      關係不存在，並主張依民法第一百八十四條規定，或代位行使被告丙○○之前
      開權利，請求被告戊○○○塗銷系爭移轉登記，如先位聲明所示。
（三）退萬步言，縱然被告就系爭不動產所為買賣及所有權移轉行為係屬真正，惟因
      被告丙○○之全部財產，應為原告之系爭借款債權之總擔保，被告丙○○明知
      系爭借款尚未清償完畢，忽積極處分系爭不動產，自係明知原告即將追討債務
      ，且被告丙○○出賣系爭不動產後仍未清償系爭借款，此處分財產行為自有害
      及原告之系爭借款債權，依民法第二百四十四條第二項及第四項規定，原告自
      得訴請鈞院撤銷被告就系爭不動產所為買賣及所有權移轉行為，及訴請被告黃
      萬春塗銷系爭移轉登記，如備位聲明所示。
三、對被告抗辯所為陳述：
    丁○○就系爭借款提供坐落屏東市○○○段一小段五四之一二地號土地及其上同
    段二八四建號即門牌號碼屏東市○○路一之一號房屋，為原告設定抵押權以為擔
    保，原告實施抵押權聲請鈞院民事執行處進行強制執行，經鈞院以九十一年度執
    字第二○一六三號受理在案，第二次拍賣最低價額七百五十六萬元。而被告丙○○向台灣土地銀行借款二百四十四萬元，並提供其所有坐落屏東市○○段四二六
    七地號土地及其上同段四○九六建號即門牌號碼屏東市○○路一○三巷二五弄二
    一號房屋台灣土地銀行設定最高限額二百九十三萬元之抵押權。
四、證據：提出財政部函文、公司執照、銀行營業執照、戶籍謄本、財團法人金融聯
    合徵信中心查詢單、屏東縣屏東地政事物所函文、本院支付命令及拍賣公告等影
    本各一件，及借據影本二件、撥款通知書影本四件、繳息及分期攤還查詢單影本
    一十件、放出檔明細查詢單影本五件，及土地登記謄本影本七件、建物登記謄本
    影本三件，及財政部高雄市國稅局財產歸屬資料清單一件為證。
乙、被告方面：
一、聲明：駁回原告之訴。
二、陳述：
（一）原告就系爭借款持續收取利息，即同意丁○○延期清償系爭借款之意，而原告
      未曾將其同意延期清償通知被告丙○○，被告丙○○依民法第七百五十五條規
      定，不負清償責任。
（二）丁○○向原告借得系爭借款，現無力清償，丁○○於借款之初曾提供不動產為
      原告設定抵押權，原告行使抵押權聲請鈞院民事執行處拍賣抵押物時，抵押物
      之鑑定價格尚有九百萬元，何以不足清償系爭借款債務。
（三）被告戊○○○在市場賣菜具有謀生能力，被告丙○○因身體狀況不佳，無法工
      作賺錢，被告戊○○○遂助其清償房屋貸款利息，並因不忍家中大小無遮風避
      雨處而自掏私房錢向被告丙○○購買系爭不動產，而支付現金九十萬二千元及
      負擔房屋貸款餘額六、七十萬元之房屋貸款利息，被告並無通謀虛偽情事等語
      。
三、證據：提出不動產買賣契約憑證、地價稅繳款書、房屋稅繳款書、契稅繳款書、
    屏東縣地證規費收據、土地增值稅免稅證明書、贈與稅免稅證明書、建物所有權
    狀、土地及建築改良物買賣所有權移轉契約書等影本各一件，及土地增值稅繳款
    書影本二件、土地所有權狀影本三件、建物登記謄本影本二件、土地登記謄本影
    本六件，及活期儲蓄存款存摺影本二件、綜合存款存摺影本四件、原告銀行傳票
    影本二件、國泰商業銀行聯行往來劃報單影本三件，及診斷證明書影本四件、手
    術記錄單影本三件、病理組織檢查報告單影本二件，及照片二件為證，並請求訊
    問證人劉淑英。
丙、本院依職權調閱本院九十一年度執字第二○一六三號民事執行卷宗，及依職權函
    詢國泰商業銀行高雄分行及台灣土地銀行屏東分行關於被告丙○○之借款情形。
    理      由
一、原告主張：被告丙○○為逃避系爭借款債務，恐其所有財產遭原告查封，被告戊○○○為助其脫產，渠等乃通謀就被告丙○○所有系爭不動產為虛偽不實之買賣
    及所有權移轉行為，並於九十一年十一月六日辦妥以買賣為原因之所有權移轉登
    記，依民法第八十七條規定，被告通謀所為買賣及所有權移轉登記行為均屬無效
    ，被告丙○○得依民法第七百六十七條及第一百七十九條規定請求被告戊○○○
    塗銷系爭不動產以買賣為原因之所有權移轉登記，爰訴請確認被告就系爭不動產
    之買賣關係不存在，並依民法第一百八十四條規定，或代位行使被告丙○○之前
    開權利，請求被告戊○○○塗銷系爭不動產之所有權移轉登記，如先位聲明所示
    。退萬步言，縱然被告就系爭不動產所為買賣及所有權移轉行為係屬真正，惟因
    被告丙○○之全部財產，應為原告之系爭借款債權之總擔保，而被告丙○○出賣
    系爭不動產後仍未清償系爭借款，此處分財產行為自有害及原告之系爭借款債權
    ，爰依民法第二百四十四條第二項及第四項規定，訴請撤銷被告就系爭不動產所
    為買賣及所有權移轉行為，及請求被告戊○○○塗銷系爭不動產之所有權移轉登
    記，如備位聲明所示等語。而被告則以：(一)原告就系爭借款持續收取利息，即同
    意丁○○延期清償系爭借款之意，而原告未曾將其同意延期清償通知被告丙○○
    ，被告丙○○依民法第七百五十五條規定，不負清償責任。(二)丁○○向原告借用
    系爭借款之初曾提供不動產為原告設定抵押權，該抵押物之鑑定價格具有九百萬
    元。(三)被告戊○○○在市場賣菜具有謀生能力，被告丙○○因身體狀況不佳，無
    法工作賺錢，被告戊○○○遂助其清償房屋貸款利息，且因不忍家中大小無遮風
    避雨處而自掏私房錢向被告丙○○購買系爭不動產，而支付現金九十萬二千元及
    負擔房屋貸款餘額六、七十萬元之房屋貸款利息，被告並無通謀虛偽情事等語，
    資為抗辯。
二、原告主張：丁○○邀同其妻即被告丙○○為連帶保證人，分別於八十八年十月十
    六日、同年十二月三日向原告借用系爭借款，約定於額度八百萬元內循環動用，
    清償期均為九十一年十月十六日，詎丁○○借得系爭借款後，竟未依約到期清償
    本金，經本院依原告之聲請就系爭借款於九十一年十二月五日對丁○○及被告丙○○核發九十一年度促字第二九九四一號支付命令確定，而被告丙○○所有系爭
    不動產於九十一年十一月六日以買賣為原因移轉登記與丁○○之母被告戊○○○
    ，又系爭借款借務迄今尚欠本金八百萬元等情，業據原告提出所述符借據、撥款
    通知書、放出檔明細查詢單、本院支付命令、戶籍謄本、土地及建物登記謄本為
    證，並為被告所不爭執，尚堪信為真實。又被告辯稱：原告就系爭借款持續收取
    利息，即同意丁○○延期清償系爭借款之意，原告未曾將其同意延期清償通知被
    告丙○○，被告丙○○依民法第七百五十五條規定，不負清償責任云云，已為原
    告所否認，而被告丙○○於本院審理時自承系爭借款未曾辦理展期（見本院卷第
    一百三十八頁），且按遲延之債務，以支付金錢為標的者，債權人得請求依法定
    利率計算之遲延利息，但約定利率較高者，仍從其約定利率，民法第二百三十三
    條第一項定有明文，查丁○○借得系爭借款後，未依約到期清償本金之事實已如
    前述，是原告自得於約定清償期屆滿後請求給付遲延利息，尚難據此逕認原告同
    意丁○○延期清償，被告所辯前詞，尚非可取。
三、原告主張：丁○○就系爭借款提供坐落屏東市○○○段一小段五四之一二地號土
    地及其上同段二八四建號即門牌號碼屏東市○○路一之一號房屋，為原告設定抵
    押權以為擔保，原告實施抵押權聲請本院民事執行處進行強制執行，經本院以九
    十一年度執字第二○一六三號受理在案，而被告丙○○向台灣土地銀行借款二百
    四十四萬元，並提供其所有坐落屏東市○○段二六七地號土地及其上同段四○九
    六建號即門牌號碼屏東市○○路一○三巷二五弄二一號房屋台灣土地銀行設定最
    高限額二百九十三萬元之抵押權等情，業據原告提出與所述相符土地及建物登記
    謄本、本院拍賣公告土地為證，並為被告所不爭執，尚堪信為真實。經查：(一)本
    院九十一年度執字第二○一六三號拍賣抵押物事件，第一次拍賣最低價額九百四
    十五萬元，無人應買，經減價為七百五十六萬元進行第二拍賣，亦無人應買，經
    以最低拍賣價額六百零四萬八千元進行第三次拍賣，仍無人應買，遂自九十二年
    五月二十日起公告三個月，以最低拍賣價額六百零四萬八千元進行特別拍賣，迄
    今尚未拍定等情，業據本院依職權調閱本院前開執行卷宗閱明屬實，並為兩造所
    不爭執，尚堪信為真實。(二)依台灣土地銀行屏東分行九十二年六月九日屏放收字
    第○九二○○○○七四七號函文及所附客戶往來明細查詢及辦理不動產擔保放款
    調查報告及授信審核書記載：被告丙○○向該銀行借款二百四十四萬元，其所提
    供抵押物經該行於九十一年五月三十日查估值計二百八十七萬七千元，被告丙○○迄今尚欠本金二百四十四萬元等語。(三)綜上以觀，足認丁○○就系爭借款所提
    供前開抵押物尚不足以清償系爭借款，而被告丙○○所有前開土地及建物於先清
    償其對台灣土地銀行所負前開抵押債務後，亦不足以清償系爭借款。則被告辯稱
    ：丁○○就系爭借款所提供抵押物價值九百萬元，足以清償系爭借款債務云云，
    尚非可取。
四、原告主張：被告丙○○為逃避系爭借款債務，恐其所有財產遭原告查封，被告戊○○○為助其脫產，渠等乃通謀就系爭不動產為虛偽不實之買賣及所有權移轉行
    為等語。被告則辯稱：被告戊○○○在市場賣菜具有謀生能力，被告丙○○因身
    體狀況不佳，無法工作賺錢，被告戊○○○遂助其清償房屋貸款利息，且因不忍
    家中大小無遮風避雨處而自掏私房錢向被告丙○○購買系爭不動產，而支付現金
    九十萬二千元及負擔房屋貸款餘額六、七十萬元之房屋貸款利息，被告並無通謀
    虛偽情事等語。經查：
（一）被告所提九十一年十月十五日不動產買賣契約憑證固然記載：被告丙○○將系
      爭不動產以一百五十萬元出賣與被告戊○○○，約定於九十一年十月十五日簽
      訂契約三日內給付九十萬二千元為頭期款，餘款六十萬元由被告戊○○○承受
      被告丙○○之貸款本金以為交付等語。以及證人即代書劉淑英於本院審理時固
      然結證稱：被告婆媳二人委託伊辦理買賣移轉，在伊那裏簽訂買賣契約，買賣
      價金是當事人跟伊說的，伊只是代筆，代書不介入買賣價金等語（見本院卷第
      二百三十四、二百三十五頁）。惟本院對被告二人進行隔離訊問，被告丙○○
      陳稱：婆婆以九十萬二千元購買系爭不動產，並將買賣價金以轉帳方式轉入伊
      存款帳戶中，九十一年十月十七在代書那裏寫買賣契約，九十萬二千元是代書
      幫忙算的，婆婆給伊的買賣價金是要用來繳銀行貸款的，但伊將這筆錢用來支
      付醫療費及做生意週轉，婆婆購買的目的是要幫伊保留房子等語；而被告戊○○○陳稱：伊平時以賣菜維生，每月收入三、四萬元，伊知道媳婦有向別人借
      錢並常常遭人追償，伊可憐媳婦而購買系爭不動產，買賣價金係分二、三次給
      付現金，不記得有訂買賣契約，亦不記得買賣價金數額等語（均見本院九十二
      年五月十三日言詞辯論筆錄）。經核被告丙○○陳稱：買賣價金九十萬二千元
      ，是代書幫忙算的等語，與前開買賣契約憑證記載內容及前開證詞出入甚大，
      且以被告戊○○○每月收入三、四萬元計算，至少需費時三年始得賺取一百五
      十萬元，參以前開買賣契約簽訂日迄今尚未滿一年，則被告戊○○○陳稱其對
      曾以多少金額購買系爭不動產及有無訂定買賣契約等情毫無記憶，顯與一般經
      驗法則相違。
（二）被告所提國泰商業銀行九十二年三月三日聯行往來劃報單固然記載：被告戊○○○於當日給付國泰銀行一萬三千元等情。惟依被告所提國泰商業銀行九十二
      年五月二十六日聯行往來劃報單記載：被告丙○○於當日給付國泰商業銀行二
      萬六千元等情。及依國泰商業銀行高雄分行九十二年五月二十九日九十二國泰
      銀高雄字第五七號函表示：被告丙○○對該銀行所負房屋貸款債務，迄至九十
      一年十月十五日僅剩本金六十二萬四千四百三十九元，於九十二年三月三日繳
      款一萬三千元，於九十二年五月二十八日繳款二萬六千元等語。則如被告辯稱
      被告戊○○○購買系爭不動產係為避免遭貸款銀行拍賣，以為被告丙○○一家
      保留棲身之所，何以前開買賣契約憑證記載被告戊○○○僅需承受被告丙○○
      之貸款債務本金六十萬元，致被告丙○○尚需自行清償二萬四千四百三十九元
      （計算式：000000-000000=24439），又被告丙○○既僅需自行清償二萬四千
      四百三十九元，何以被告丙○○竟於系爭不動產以買賣為原因移轉與被告戊○○○後，仍向國泰商業銀行清償二萬六千元，此顯與一般經驗法則相違。
（三）被告所提存摺影本固然記載：被告丙○○之上海商業儲蓄銀行活期儲蓄存款帳
      戶於九十一年十月十七日經被告戊○○○匯入九十二萬二千元等情。惟被告所
      提前開存摺影本亦記載：被告丙○○之前開存款帳戶於九十一年十月十八日提
      領現金九十萬五千元，存款餘額為五百四十七元。而被告丙○○於本院審理時
      陳稱：「（提示存摺影本，九十一年十月十八日提領現金九十萬五千元做何用
      途？）從去年到現在看病買生機化療的藥品一次都買十幾萬，買一次可以用半
      個月到一個月，九十萬五千元幾乎都用在這個地方，所以我幾乎每半個月到一
      個月都得花十幾萬元買藥吃。」等語（見本院卷第二百三十三頁）。據被告所
      辯前詞，依一般經驗法則，被告丙○○僅需於每半個月或一個月領出所需購藥
      金額即可，何以急於九十萬二千元匯入其前開存款帳戶之翌日即將之全數領出
      。又以被告戊○○○每月收入三、四萬元計算，至少需費時近二年始得賺取九
      十萬二千元，參以前開匯款日迄今尚未滿一年，何以被告戊○○○於本院審理
      時陳稱買賣價金分二、三次給付現金云云，顯與被告所提前開存摺影本記載內
      容出入甚大。
（四）綜上以觀，足認被告二人通謀就系爭不動產為虛偽買賣及所有權移轉行為，並
      故意利用前開存款帳戶進行轉帳，藉此製造資金流通記錄之情甚明。按表意人
      與相對人通謀而為虛偽意思表示者，其意思表示無效，民法第八十七條第一項
      前段定有明文。被告二人通謀就系爭不動產所為虛偽買賣及與所有權移轉行為
      應屬無效，被告戊○○○自未因此取得系爭不動產所有權。
五、按債務人所有之財產除對於特定債權人設有擔保物權外，應為一切債務之總擔保
    ，最高法院四十八年度台上字第一七五○號判例參照。查被告丙○○就其對原告
    所負系爭借款債務迄未清償完畢，竟與被告戊○○○通謀就其所有系爭不動產為
    虛偽買賣及所有權移轉行為，自對系爭借款債務之清償與否產生重大影響，而原
    告為保全其系爭借款債權，訴請確認被告就系爭不動產之買賣關係不存在，於法
    有據，應予准許。次按所有人對於妨害其所有權者，得請求除去之，民法第七百
    六十七條中段定有明文。復按債務人怠於行使其權利時，債權人因保全債權，得
    以自己之名義，行使其權利。但專屬於債務人本身者，不在此限，第二百四十二
    條亦定有明文。查被告戊○○○既未取得系爭不動產所有權，被告丙○○原得本
    於所有權人地位，依前揭規定請求被告戊○○○塗銷系爭不動產以買賣為原因之
    所有權移轉登記，惟被告丙○○怠於行使前開權利，致系爭不動產迄今仍登記在
    被告戊○○○名下，顯與真實權利狀態不符，從而，原告主張為保全其系爭借款
    債權，代位行使被告丙○○對被告戊○○○之前開權利，請求被告戊○○○塗銷
    系爭不動產以買賣為原因之所有權移轉登記，於法有據，應予准許。又原告先位
    聲明既屬有理由，其備位聲明部分即無庸審究，併此敘明。
據上論結，原告之訴為有理由，並依民事訴訟法第七十八條、第八十五條第一項前段
，判決如主文。
中      華      民      國    九十二    年      七      月    二十二    日
                                    臺灣屏東地方法院民事第二庭
~B法      官  賴秀雯
右為正本係照原本作成。
如不服本判決，應於送達後廿日內，向本院提出上訴狀。
~B法院書記官  蔡進吉
中      華      民      國    九十二    年      七     月     二十二    日


司法院資訊處製作；財團法人民間司法改革基金會備份。
